【裁判字號】    89,訴,2150
【裁判日期】    890908
【裁判案由】    清償借款
【裁判全文】
臺灣臺中地方法院民事判決                        八十九年度訴字第二一五○號
    原  告  乙○○
    訴  訟
    代理人  陳益軒律師
    被  告  王耀億
           即王進益） 住台.
    訴  訟
    代理人  王秋霜律師
    複  代
    理  人  甲○○      住台中.
右當事人間請求清償借款事件，本院判決如左：
    主    文
原告之訴駁回。
訴訟費用由原告負擔。
    事    實
甲、原告方面：
一、聲明：被告應給付原告新台幣（下同）二十五萬元，及自民國八十年二月四日起
    至清償日止，按年息百分之五計算之利息；又被告應給付原告三十萬元，及自民
    國八十年二月八日起至清償日止，按年息百分之五計算之利息；及被告應給付原
    告十八萬二千元，及自民國八十年四月三十日起至清償日止，按年息百分之五計
    算之利息。
二、陳述：被告向原告借用共七十三萬二千元，並由其配偶張美月簽發浦享貿實業有
    限公司之支票三張，票載發票日分別為八十年二月四日、二月八日及四月三十日
    ，票面金額為分別為二十五萬元、三十萬元及十八萬二千元，而付款人分別為台
    中區中小企業銀行南豐原分行及華南商業銀行西豐原分行，以為返還借款之清償
    方法。詎屆期將票面金額十八萬二千元之支票提示，竟不獲支付，嗣屢向被告催
    討，均置之不理，本利迄未清償，為此爰依民法第四百七十八條前段請求被告應
    於約定期限（即支票票載發票日）返還消費借貸之金額，提起本件訴訟。
三、證據：提出支票影本三紙、退票理由單影本一紙、分期支付明細表影本一紙等為
    證。
乙、被告方面：
一、聲明：駁回原告之訴。
二、陳述略稱：
（一）被告與案外人即被告之妻張美月共同經營浦享貿實業有限公司，支票都由被告
      簽發。而被告約於七十八、九年起，即陸續持客票向原告借錢，支票皆有兌現
      ，而系爭支票面額為十八萬二千元則係被告所簽發，原告提示後未兌現，被告
      即以現金清償，被告已無積欠原告債務；又原告所提出之八十年四月十日間所
      寫之分期付款之單據係過去之借款，並非系爭借款，且已於八十年六、七月一
      次還清。
（二）支票雖為無因證券，原告就其取得支票之原因固不負舉證責任，惟消費借貸契
      約屬於要物契約，原告依消費借貸之法律關係，請求被告清償借款，原告雖執
      有票據，直接當人間得提出原因事實之抗辯，原告應就借款事實負舉證責任。
（三）原告遇有支票提示而遭退票時，即尋法律途經求償。即令被告借款金額為小如
      二萬八千八百九十九元，原告即聲請法院發支付命令（八十年度促字第○二○
      一四號）命被告清償，而系爭票據面額為二十五萬元與三十萬元之支票卻未見
      提示，此二張票據顯有問題。
（四）原告於八十一年自字第六十九號詐欺案件審理中，原告指被告尚未清償之支票
      僅有浦享貿實業有限公司為發票人，華南商業銀行西豐原分行為付款人，發票
      日為八十年四月三十日，面額十八萬二千元之一張支票，並無另外系爭的二張
      支票，該二張支票並非被告持向原告借款所簽發。
三、證據：提出支付命令影本一紙、聲明異議狀影本一件、台灣台中地方法院八十一
    年度自字第六十九號判決影本一件、刑事案件調查證據聲請狀影本一件、刑事補
    述理由狀影本二件等為證。
    理    由
甲、程序方面
    按民法關於消費借貸契約因金錢或其他代替物之交付，而生效力之規定，固於八
    十八年四月二十一日總統令修正公布而予刪除，惟兩造訂定借貸契約在此修正公
    布之新法前，故仍應適用修正前之法律，合先說明。
乙、得心證之理由：
一、本件原告起訴主張被告持如訴狀附表所載之三張系爭票據向原告借貸，嗣原告將
    面額十八萬二千元之系爭票據向銀行提示後竟遭退票，又屢向被告催討，被告均
    置之不理，故依民法第四百七十五條借貸關係提起本件訴訟請求被告清償借款等
    語。被告則以被告於七十八、九年開始即陸續向原告借款，且都已清償，而本件
    伊所簽發面額十八萬二千元之系爭票據之借款，係過去債務，業以現金清償，被
    告已無積欠債務，原告應就本件系爭之借貸事實負舉證責任；另原告所執面額二
    十五萬元、三十萬元之二張系爭票據，並無借貸事實，原告亦應對借貸事實負舉
    證責任等語置辯。
二、查本件原告主張被告簽發面額十八萬二千元之系爭支票以為借款之清償方法，竟
    遭銀行退票之事實及分期付款單據為被告所立具之事實，業據原告提出支票影本
    一紙、退票理由單影本一紙、分期付款單據影本一紙等為證，復為被告所自認，
    而被告自七十八、九年起即陸續持票或簽發票據向原告借貸之事實，為原告所不
    爭執，應視同自認，此部份事實，自堪信為真實。
三、按當事人主張有利於己之事實者，就其事實有舉證之責任，民事訴訟法第二百七
    十七條定有明文。又按請求履行債務之訴，除被告自認原告所主張債權發生原因
    之事實外，應先由原告就其主張此項事實，負舉證之責任，必須證明其為真實後
    ，被告於其抗辯事實，始應負證明之責任，此為舉證責任分擔之原則，最高法院
    四十三年台上字第三七七號著有判例可資參照。再按票據為無因證券，支票債權
    人就其取得支票之原因，固不負舉證責任，惟直接當事人間既抗辯消費借貸之原
    因事實不存在，則就借款已交付之事實，即應由執票人負舉證責任。查本件原告
    起訴主張被告持上述系爭票據向原告借貸，並提出支票影本三紙、退票理由單影
    本一紙、分期支付明細表影本一紙等為證。而被告則自認與原告間從七十八、九
    年起，即陸續向原告持客票或簽發票據借貸，惟主張該些借貸事實皆已清償，已
    無借貸事實存在，並抗辯面額十八萬二千元之系爭票據，亦係清償過去借款，票
    據雖遭銀行退票，但亦以現金清償，又原告所提出之八十年四月十日間所寫之分
    期付款之單據亦係過去之借款，並非系爭借款，且已於八十年六、七月一次還清
    等語。既兩造間陸續有借貸事實之存在，而為兩造所不爭執，惟被告否認與原告
    之間尚有何借貸事實存在，又原告雖提出被告於八十年四月十日所立具之分期付
    款單據，然該單據僅能證明兩造之間曾有借貸事實存在，但係何筆借貸款項則尚
    有疑義，從而，被告既否認該筆借貸並非伊持本件系爭票據所借之款項，即否認
    系爭票據債權發生之原因事實，揆諸前揭說明及舉證責任分配之原則，原告仍應
    先就本件系爭票據之借貸事實負舉證責任。而原告除提出該張分期付款單據之外
    ，迄未證明系爭票據之借貸事實，則被告所辯，尚可採信。原告主張，自屬無據
    。
四、另原告既自認面額二十五萬元及三十萬元之二張系爭票據，為被告持以向案外人
    即原告之妻所借貸，而兩造既為直接當事人，則被告抗辯與原告間無原因關係存
    在，自應認為真實。
五、本件事證已臻明確，兩造其餘之攻擊防禦方法，核與本件之結論不生影響，爰不
    一一贅述，併此敘明。
六、綜上所述，本件原告主張被告應給付原告七十三萬二千元及如聲明所示之利息並
    不可採，被告抗辯兩造之間並未有借貸關係應屬可信。是原告主張被告應給付原
    告七十三萬二千元及如聲明所示之利息云云，自屬無據。從而，原告主張本於借
    貸之法律關係，向被告請求清償借款，請求被告給付原告七十三萬二千元及如聲
    明所示之利息為無理由，應予駁回。
據上論結本件原告之訴為無理由，依民事訴訟法第七十八條，判決如主文。
中      華      民      國    八十九    年      九      月     八     日
                                    台灣台中地方法院民事第四庭
                                              法  官
右正本證明與原本無異。
本裁定不得抗告。
中      華      民      國    八十九    年      九      月      四      日
~B書記官  郭麗娟


司法院資訊處製作；財團法人民間司法改革基金會備份。
